【裁判字號】    89,訴,124
【裁判日期】    890929
【裁判案由】    分配表異議之訴
【裁判全文】
臺灣新竹地方法院民事判決  八十九年度訴字第一二四號
    原      告  丁    ○    ○.
    訴訟代理人  甲    ○    ○.
    被      告  新竹國際商業銀行股份有限公司
                              .
    法定代理人  丙    ○    ○.
    訴訟代理人  乙    ○    ○.
右當事人間就分配表異議之訴，本院判決如左：
    主  文
原告之訴駁回。
訴訟費用由原告負擔。
    事  實
甲、原告方面：
一、聲明：本院八十七年度執字第二九０八號清償借款強制執行事件，就債務人郭阿
          水財產拍賣所得價金，不准被告以執行費新臺幣陸拾參萬元及第一順位抵
          押權債權新臺幣貳佰拾壹萬柒仟參佰捌拾參元，列為分配表中之優先債權
          受償。
二、陳述：
  （一）緣訴外人郭阿水所有如附表一所示之土地係於民國八十五年五月十七日向訴
        外人林玉誠、林玉麟及郭慶芳本於買賣關係而繼受取得，並於同年七月二十
        六日登記完畢。惟上開土地在林玉誠、林玉麟及郭慶芳所有期間，曾因訴外
        人金財神股份有限公司（以下簡稱金財神公司）欲向被告（原名新竹區中小
        企業銀行）借款，而由被告與金財神公司、呂學進、林玉誠、林玉麟、郭慶
        芳、曾栩鈿、高再興等人於八十三年五月二十八日先訂立上開土地之不動產
        抵押契約書，約定由呂學進、曾栩鈿、高再興為該債務之連帶保證人；而林
        玉誠、林玉麟及郭慶芳三人則就其上開土地為擔保金財神公司向被告之借款
        而為被告設定最高限額一億零八百萬元之第一順位抵押權，並於同年五月三
        十一日設定完畢。惟依前揭土地不動產抵押契約書中聲請登記以外之約定事
        項欄下第四點約定：「於實際貸放時，另立借據或本票或償還合會約定書或
        委任保證契約、或透支契約或擔保透支契約」，故訴外人金財神公司如欲向
        被告借款時，須與被告再行另立借據或其他書面，並經抵押人即林玉誠、林
        玉麟及郭慶芳之同意，或被告經通知抵押人時，始為該被告設定之抵押權效
        力所及。然嗣後金財神公司與被告於八十三年六月八日所簽立之四千二百萬
        元及四千八百萬元二紙借據上，均無前開土地最高限額抵押人林玉誠、林玉
        麟、郭慶芳三人之簽名以承認該二筆借款，或經被告通知抵押人，故訴外人
        金財神公司前揭二筆借款，僅能視訴外人金財神公司向被告所自為之他筆借
        款，與本案之抵押權亳無關係而不具從屬性。是訴外人郭阿水雖繼受取得前
        開土地，並經被告聲請本院八十七年度執字第二九０號清償借款強制執行事
        件而受強制執行，被告亦不得主張本於第一順位抵押權而有優先受償之債權
        。
  （二）另訴外人郭阿水所有如附表二之建物，係向訴外人金財神公司所買受，並於
        八十五年四月二十九日由金財神公司將所有權移轉登記予被告名下。惟該建
        物於金財神公司所有期間，曾為擔保金財神公司未來向被告之借款而為被告
        設定第一順位抵押權。然前揭金財神公司向被告所貸之二筆借款，均係八十
        三年六月八日，顯較設定建物抵押權期日為先而不在上開抵押權存續期間之
        內；且訴外人金財神公司及郭阿水於上揭建物抵押權存續期間內均未向被告
        為清償、代物清償、抵銷等法律行為，亦未向被告借款，是基於前開抵押權
        設定契約書中聲請登記以外事項欄下第四點約定，被告亦不得對本院八十七
        年度執字第二九０號清償借款強制執行事件，就訴外人郭阿水所有坐落如附
        表所示之建物拍賣所得價金主張有第一順位抵押權之優先債權。
  （三）原告為上開土地及建物第二順位抵押權人金財神公司之債權人，因金財神公
        司於本院八十七年度執字第二九０八號拍賣抵押權事件中，就原告所主張前
        開被告不得列為優先受償之債權，未依強制執行法規定就分配表為異議或提
        起異議之訴。原告為保全債權，爰依民法代位權法律關係及強制執行法第四
        十一條第一項規定，提起本件異議之訴。
乙、被告方面：
一、聲明：駁回原告之訴。
二、陳述：
  （一）如附表一所示之土地原為訴外人林玉誠、林玉麟及郭慶芳所共有，為擔保訴
        外人金財神公司向被告之借款，故預先為被告設定本金最高限額一億零八百
        萬元之抵押權，且依雙方不動產抵押契約前言約定：如附表一所示土地之擔
        保範圍含債務人（即金財神公司）現在（包括過去所負現在尚未清償之各項
        債務）及將來依償還合會金契約書、票據、借據、保證、墊款、損害賠償等
        所負債務以及其他一切債務在內；復於該契約書第七條約定：「所提供之擔
        保物，除擔保其屬之債務外，不論擔保物提供之先後，被告得作為債務人所
        負其他債務之擔保共通流用」，故不論訴外人金財神公司向被告所借款項係
        在該最高限額抵押權設定前或後，均在本件抵押權所擔保之範圍內，其範圍
        明確，且金財神公司所借之任何款項，依前揭土地不動產抵押契約書觀之，
        均無金財神公司實際向被告借款時，須通知抵押人林玉誠、林玉麟及郭慶芳
        或須得其同意之規定，是金財神公司向被告實際借款而另立借據時，被告自
        無負有再行通知抵押人林玉誠、林玉麟、郭慶芳或須得其承認之義務。
  （二）又該上開土地抵押權設定契約書聲登記以外約定事項第四點規定：「於實際
        放貸時，另立借據」，乃係因抵押人所設定者係最高限額抵押權，故在金財
        神公司未實際向被告借款時，僅能就該抵押權設定一最高限額，在此額度內
        以抵押物負擔保之責，此時被告之借款債權尚未發生，故於金財神公司實際
        向被告借款時，須另立借據以證該借款債權確實己發生。非如原告所稱金財
        神公司向被告實際借款時，須與抵押人一併簽立借據或由被告通知抵押人，
        該借款始為被告抵押權效力所及。
  （三）至如附表二所示之建物抵押權部分，由於債務人金財神公司於借款時，該建
        物尚未完成建築，被告因之要求金財神公司於該建物建築完成後應為被告補
        設定抵押權，以擔保被告之借款債權。而金財神公司亦同意此項約定，並於
        該建物完成後，為被告設定第一順位抵押權，並於另立之不動產抵押契約前
        言及第七條，與前開土地不動產抵押契約為相同之約定，故前開債權顯於建
        物抵押權設定完成前即已存在，是原告主張該被告之債權與建物抵押權間不
        具從屬性，其見解顯非正確。
三、證據：提出土地不動產抵押契約、土地抵押權設定契約書、建物不動產抵押契約
          、建築改良物抵押權設定契約書、金財神公司所立建物追加設定抵押權同
          意切結書各一份、借據、抵押債權往來明細表各二份為證。
丙、本院依職權調閱本院八十七年度執字第二九０八號卷。
    理  由
一、本件原告主張如附表一所示之土地係本院八十七年度執字第二九０八號強制執行
    事件債務人郭阿水於八十五年五月十七日向訴外人林玉誠、林玉麟及郭慶芳所購
    得，並於同年七月十六日所有權移轉登記完畢。惟該等土地於移轉登記予郭阿水
    前，已由原所有人林玉誠、林玉麟及郭慶芳為擔保訴外人金財神公司欲向被告借
    款，於八十三年五月三十一日設定本金最高限額一億零八百萬元抵押權予被告並
    登記完畢。惟依被告於八十三年六月八日分別貸與金財神公司四千二百萬元及四
    千八百萬元時，在該二紙借據上均未有抵押人林玉誠、林玉麟及郭慶芳之簽名，
    而被告復未就上開放款與金財神公司之情事通知林玉誠、林玉麟及郭慶芳，故上
    開二筆借款不在該原已設定本金最高限額抵押權擔保之範圍內；另前揭強制執行
    事件債務人郭阿水所有如附表二所示之建築物係八十五年四月二十九日向訴外人
    金財神公司所買受，並已移轉登記完畢。惟在訴外人金財神公司所有期間，於八
    十五年四月二日由金財神公司為被告設定本金最高限額六千萬元之抵押權。然該
    本金最高限額抵押權設定時，金財神公司向被告所借上開二筆債務早已發生，且
    在該本金最高限額抵押權存續期間內，被告上開二筆債權顯不在該建物本金最高
    限額抵押權擔保範圍內，是被告就上開二筆借款債權，均不得對訴外人郭阿水受
    本院拍賣如附表一、二所示之不動產所得價金，主張因其為第一順位抵押權人，
    而就上開債權有優先受償之權。原告為訴外人金財神公司之債權人，為保全對金
    財神公司之債權，爰依民法代位權之法律關係及強制執行法第四十一條第一項規
    定，提起本件分配表異議之訴等語。
二、被告則以如附表一所示之土地原為訴外人林玉誠、林玉麟及郭慶芳所共有，為擔
    保訴外人金財神公司向被告之借款，故預先為被告設定本金最高限額一億零八百
    萬元之抵押權，是不論訴外人金財神公司向被告所借款項係在該最高限額抵押權
    設定前或後，均在本件抵押權所擔保之範圍內，故金財神公司向被告實際借款而
    另立借據時，被告自無負再行通知抵押人林玉誠、林玉麟、郭慶芳或須得其承認
    之義務。至如附表二所示之建物抵押權部分，由於債務人金財神公司向被告為前
    開二筆借款時，該建物尚未完成建築，被告因之要求金財神公司於該建物建築完
    成後應為被告補設定抵押權，以擔保被告之借款債權，並於該建物完成後，為被
    告設定第一順位抵押權。故前開債權顯於建物抵押權設定完成前即已存在，是原
    告主張該被告之債權與建物抵押權間不具從屬性，其見解顯非正確等語置辯。
三、按稱抵押權者，謂對於債務人或第三人不移轉占有而供擔保之不動產，得就其賣
    得價金受清償之權，民法第八百六十條定有明文。另按定額抵押權與最高限額抵
    押權之性質不同，前者必須先有債權之存在，而後始得為擔保該債權而設定抵押
    權；後者係為擔保現在已發生或將來可能發生之債權，提供不動產以為擔保，至
    設定抵押權時，所擔保之債權是否存在，在所不問；又解釋契約固須探求當事人
    之真意，不能拘泥於契約之文字，但契約文字業已表示當事人之真意，無須別事
    探求者，即不能反捨契約文字而更為曲解；有最高法院七十一年臺上字第四九六
    二號判決、十七年臺上字第一一一八號判例可參。
四、查本件如附表一、二所示土地及建物於本院八十七年度執字第二九０八號清償借
    款強制執行事件中，於拍定前係屬訴外人郭阿水所有；而郭阿水就上開土地及建
    築改良物係本於買賣關係，於八十五年五月十七日及八十四年八月三十一日分別
    向訴外人林玉誠、林玉麟、郭慶芳及金財神公司所購得，就上開土地部分於林玉
    誠、林玉麟、郭慶芳所有期間為擔保訴外人金財神公司欲向被告之借款，而預先
    於八十三年五月二十八日與被告訂立上開土地不動產抵押契約，復為被告設定本
    金最高限額一億零八百萬元之抵押權，並於同年五月三十一日登記完畢，就上開
    建築改良物部分則於金財神公司所有期間為擔保其欲向被告所借之款，由金財神
    公司與被告於八十五年三月十八日簽立該建築改良物不動產抵押契約，再由訴外
    人金財神公司就上開建築改良物為被告設定本金最高限額六千萬元之抵押權，並
    於八十五年四月二日登記完畢，另被告於八十三年六月八日與訴外人金財神公司
    分別訂定四千八百萬元及四千二百萬元之借據二紙，被告並己將上開金額貸放予
    金財神公司之事實，均為兩造所不爭，且被告就上開事實復提出土地不動產抵押
    契約書、土地抵押權設定契約書、建築改良物不動產抵押契約、建築改良物抵押
    權設定契約書各一紙、借據及借款明細表各二份為證，自堪信為真正。是本件所
    應審究者厥為訴外人金財神公司上開二筆借款，是否為被告前開土地及建築改良
    物本金最高限額抵押權所擔保債權效力所及之範圍？而使被告能於本院八十七年
    度執字第二九０八號清償借款制執行事件中就債務人即訴外人郭阿水所有如附表
    所示一、二之不動產拍賣所得價金主張其有優先受償之權。茲分述如下：
  （一）就附表一所示土地部分：
    １．經查，被告與訴外人林玉誠、林玉麟及郭慶芳於八十三年五月二十八日所立
        之土地不動產抵押契約書中，於前言部分聲明：「立不動產抵押契約人林玉
        誠、林玉麟、郭慶芳（以下簡稱債務人）今將後開不動產（以下簡稱擔保物
        ）（即附表一所示之土地）向新竹區中小企業銀行股份有限公司（以下間稱
        貴行）設定第一順位抵押權出押與貴行作為擔保並邀同連帶保證人呂學進、
        曾栩鈿、高再興（以下簡稱保證人）保證債務人金財神建設股份有限公司對
        貴行（包括貴行總分支機構）現在（包括過去所負現在尚未清償之各項債務
        ）及將來依償還合會金契約書、票據、借據、保證、墊款、損害賠償等所負
        債務以及其他一切債務以本金最高限額新臺幣壹億零捌佰萬元為限度之清償
        暨上列各項債務之．．．．．」，並於同約第七條中約定所提供之擔保物，
        除擔保其所屬之債務外，不論保物提供之先後，貴行得作為債務人所負其他
        債務之擔保共通流用之，．．．．」，有土地不動產抵押契約書附卷可稽。
        是本件被告與訴外人林玉誠、林玉麟及郭慶芳所設定者既為本金最高限額抵
        押權，與民法所規定之普通抵押權不同。而依上開當事人書面約定觀之，雙
        方顯係約定訴外人金財神對被告所負之債務，不論係於前揭土地本金最高限
        額抵押權設定前、後所發生，均在該本金最高限額抵押權所擔保之債務範圍
        內。
    ２．次查，原告主張被告與金財神公司簽立借據時，未通知該等抵押人或得其承
        認，故被告上開二筆借款債權，自不在前揭土地本金最高限額抵押權所擔保
        債務範圍內，被告自不得於前揭以郭阿水為執行債務人之強制執行程序中主
        張上開二筆債權為該土地本金最高限額抵押權所擔保乏債務而享有優先受償
        之權云云，惟被告則予否認，並以該條約定僅係對借款債務人金財神公司所
        為之約定，與抵押人林玉誠、林玉麟、郭慶芳無涉等語置辯，可知兩造就此
        契約內容之解釋有所爭議。然於當事人就契約之內容有爭議時，除應解釋當
        事人之真意外，如當事人就契約之內容已有文字表示，而該文字內容明確，
        己表明當事人之真意時，自不得捨文字而另為解釋，有前揭最法院判例意旨
        可參。本件首先就契約文字規定解釋而言，依被告與金財神公司林玉誠、林
        玉麟及郭慶芳於八十三年五月二十八日所立之土地抵押權設定契約書聲請登
        記以外之約定事項欄下第四點規定觀之，其意顯指於林玉誠、林玉麟及郭慶
        芳就所有土地為被告設定抵押權後，於金財神公司實際向被告借款時，須與
        被告另立借據或其他書面，以證金財神公司確實有向被告借款之法律行為，
        非指於金財神公司於向被告實際借款時，均須通知抵押人或得其承認，或須
        由抵押人與債務人即金財神公司共立借據之意，此觀前開土地抵押權設定契
        約書立契約人欄中，列金財神公司為債務人，而列林玉誠、林玉麟、郭慶芳
        為義務人自明。蓋在最高限額抵押權，義務人即抵押人自始本即有就債務人
        於一定期間內所發生之債務，就約定之最高限額，以其所提供擔保之不動產
        所賣得價金負清償之責之意思，在最高限額抵押權存續期間所發生之債務，
        如在該約定之最高限額內，因本即在抵押人自始預定所負責任範圍內，是只
        要未逾該最高限額，債務人如何使該債務發生、變更或消滅，均與抵押人無
        涉，蓋抵押人僅負物之擔保責任，如義務人即抵押人就債務人對債權人即抵
        押權人每筆發生之債務均須表示意見或得其同意或須債權人通知者，則與設
        定最高限額抵押權之意旨不符。因之在當事人無其他特約之情形下，無從依
        該等書面契約文字解釋為當事人有特別意思約定債權人須於每筆債務發生時
        ，均須通知抵押人或得其同意。次就最高限額抵押權本質之解釋而言，本金
        最高限額抵押權所擔保之債務，得於本金最高限額抵押權設定前或設定後存
        在，已如前述，於本金最高限額抵押權設定完成後，其效力即及於本金最高
        限額抵押權存續期間內所擔保之一切債務，係就債務人於該抵押權存續期間
        內所不斷發生之債務為概括之擔保，除契約另有訂定，無須每次就新發生或
        消滅之債務均由債權人通知抵押人或得其承認或與之共立書面契約為必要，
        否則不但有礙交易之迅捷，亦與本金最高限額抵押權之本旨不符，故最高限
        額抵押權，僅於該抵押權存續期間屆滿或抵押權人實行該抵押權時，方就已
        發生之債權總額為結算，此係因本金最高限額抵押權之本質使然。故於解釋
        有關前揭土地抵押權設定契約書聲請登記以外之約定事項欄下第四點所謂於
        實際貸放時應另立書面之約定時，除當事人別有約定於債務人於每次向本金
        最高限額抵押權人新貸借款時均須通知抵押人或得其承認者外，自應本於本
        金最高限額抵押權之本質而為之，是本金最高抵押權人，除別有約定外，自
        不負於每次將新發生債權通知抵押人或得其承認之義務。是原告主張被告與
        訴外人訂立上開二張借據並為放款時，未通知抵押人或得其承認，或由抵押
        人與之共立書面，故前揭二筆借款債權不在該本金最高限額抵押權所擔保之
        債務範圍內，被告自不得主張該債權於本院八十七年度執字第二九０八號清
        償借款強制執行事件有優先受償權云云，為無理由，不應准許。
  （二）就如附表二所示建築改良物部分：
        查被告與訴外人金財神公司於八十五年三月十八日另立建築改良物抵押契約
        書與建築改良物抵押權設定契約書，由金財神公司提供其所有如附表二所示
        之建築改良物為被告設定本金最高限額六千萬元之抵押權，並於八十五年四
        月二日登記完畢，其本金最高限額抵押權存續期間係自八十五年三月十八日
        至一百十五年三月十七日等情，有前開建築物改良物不動產抵押約定書、建
        築改良物抵押權設定契約書及本院八十七年度執字第二九０八號清償借款執
        行卷宗所附該建築改良物登記簿謄本各一份可稽。而依該建築改良物抵押契
        約書前言約定：「立不動產抵押契約人金財神建設股份有限公司（以下簡稱
        抵押物提供人）今將後開不動產（以下簡稱抵押物）（即附表二所示之建築
        改良物）向新竹區中小企業銀行有限公司（以下簡稱貴行）設定第壹順位抵
        押權出押與貴行作為擔保並邀同連帶保證人呂學進（之下簡稱保證人）保證
        債務人金財神建設股份有限公司對貴行（包括貴行總分支機構）現在（包括
        過去所負現在尚未清償之各項債務）及將來依．．．．．所生之一切債務及
        相關墊款．．．．．」，可知訴外人金財神公司對被告所供擔保債務履行而
        設定之該建築改良物本金最高限額抵押權，其效力及於該本金最高限額抵押
        權設定前由訴外人金財神公司對被告所發生之一切債務，不因債務人即金財
        神公司未於該本金最高限額抵押權權利存續期間內向被告借款，即認非該抵
        押權效力所及而無擔保之債務存在。又該本金最高限額抵押效力及於抵押權
        設定前訴外人金財神公司對被告所負之一切債務，既係本於當事人契約自由
        原則而訂立，於無違反其他法律規定或公序良俗情形下自應認為有效，不容
        他人以自有之解釋而變更原契約之真意。是原告主張於訴外人金財神公司就
        所有上開附表二所示之建築改良物於八十五年四月二日為被告設定抵押權後
        ，於該本金最高抵押權存續期間內，不論係金財神公司或繼受該建築改良物
        之郭阿水，均未向被告就上開二筆借款為清償、代物清償、抵銷或其他消滅
        該二筆借款之法律行為，亦未於該抵押權設後於抵押權存續期間內向被告另
        為借款之行為，訴外人金財神公司就該建築改良物為被告所設定之本金最高
        限額抵押權，自始即未與原告其他債權具有從屬性，被告自不得就上開二筆
        借款於本院八十七年度二九０八號清償借款強制執行事件中，對執行債務人
        郭阿水所有承受之上開建築改良物賣得價金主張有優先受償權云云，自應認
        為無理由，不應准許。
五、綜上，原告主張被告就附表一、二所示不動產上受訴外人金財神公司設定之本金
    最高限額一億零八萬元、六千萬元之抵押權，並無任何從屬債權存在。故被告就
    本院八十七年度執字第二九０八號清償借款強制執行事件，不得就前揭二筆借款
    債權主張有優先受償之權，於法即有未合，應予駁回。
據上論結，本件原告之訴為無理由，依民事訴訟法第七十八條，判決如主文。
中      華      民      國    八十九    年      九      月    二十九    日
                                      臺灣新竹地方法院民事第二庭
~B法      官  林南薰
右為正本係照原本作成。
如對本判決上訴，須於判決送達後廿日內向本院提出上訴狀。
~B法院書記官  林淑瑜
中      華      民      國    八十九    年      九      月    二十九    日
附表一：
┌──────────┬───┬──┬──────┬───────────┐
│  土    地    標  示│地號  │地目│面        積│    權  利  範  圍    │
│                    │      │    │            │                      │
├──────────┼───┼──┼──────┼───────────┤
│    新竹市○○段    │四九之│建  │二零七平方  │    全        部      │
│                    │六一  │    │公尺        │                      │
├──────────┼───┼──┼──────┼───────────┤
│    同    右  段    │四九之│建  │壹零三平方  │    全        部      │
│                    │六二  │    │公尺        │                      │
├──────────┼───┼──┼──────┼───────────┤
│    同    右  段    │八二之│雜  │二八五平方  │    全        部      │
│                    │七    │    │公尺        │                      │
└──────────┴───┴──┴──────┴───────────┘
附表二：
┌─┬─────┬──────┬───┬───┬────┬────────┐
│建│建物門牌  │基地坐落    │構  造│面  積│附屬建物│權  利  範  圍  │
│號│          │            │      │      │及面積  │                │
├─┼─────┼──────┼───┼───┼────┼────────┤
│16│新竹市林森│新竹市○○段│十二層│三三點│陽台、RC│                │
│30│路二七八號│四九之六一、│、R C │七五平│造、七點│全          部  │
│  │三樓之五  │六二及八二之│造    │方公尺│二八平方│                │
│  │          │ 七         │      │      │公尺    │                │
└─┴─────┴──────┴───┴───┴────┴────────┘


司法院資訊處製作；財團法人民間司法改革基金會備份。
